臺灣新竹地方法院民事判決  
111年度訴字第564號
原      告  劉家銘  
訴訟代理人  洪大明律師
複代理人    吳昀臻律師
被      告  鄭裕賢  
訴訟代理人  曾桂釵律師
上列當事人間確認本票債權不存在等事件，本院於民國111年10
月25日言詞辯論終結，判決如下：
    主  文
原告之訴駁回。
訴訟費用由原告負擔。
    事實及理由
壹、程序事項
    確認法律關係之訴，非原告有即受確認判決之法律上利益者
    ，不得提起之；確認證書真偽或為法律關係基礎事實存否之
    訴，亦同，民事訴訟法第247 條第1 項定有明文。經查原告
    起訴主張被告持有以其名義簽發之本票（詳後述），業經被
    告聲請本票裁定強制執行，而兩造間就本票債權存否存有爭
    執，若未予以確認，則原告在私法上之地位有受侵害之危險
    ，此危險既得以確認判決除去之，即應認原告提起本件確認
    之訴有法律上之利益存在。
貳、實體事項：　　
一、原告起訴主張：
㈠、被告係新竹縣竹北市私有耕地租約（溪州字第127號）之承租
    人即佃農，該地之地主即出租人有意出售土地（即新竹縣○○
    市○○段00000○00000○00000地號土地，下稱系爭土地），故
    與佃農終止租約，並願補償佃農3人（含被告、被告胞弟鄭
    裕華、鄭黃嬌）共新臺幣（下同）4,250萬元（下稱地主補
    償金）。
㈡、因訴外人廖文權有意購買系爭土地，乃由原告代理出面與被
    告協議，即廖文權若購得系爭土地，被告須於領得地主補償
    金後，搬遷離開系爭土地、拆除地上物、至竹北市公所辦理
    終止租約，屆時買方廖文權願另行給付被告追加補償金130
    萬元，此有兩造於110年2月9日簽署之「終止三七五租約補
    償和解切結書」1份、原告同日簽發之票號CH551823、指定
    受款人鄭裕賢（即被告）、票面金額130萬元之本票1紙可稽
    （卷第17-19頁，下稱系爭切結書、系爭本票，如【附件一
    】所示），原告將系爭本票交付代書陳又嘉保管，系爭本票
    之正面記載「溪州段750-1、750-2、750-3地號產權移轉完
    成三日內給付」文字（下稱系爭文字），顯係以不確定之事
    實作為系爭本票提示付款之條件，即附有特定之停止條件。
㈢、惟嗣後地主將系爭土地售予他人，廖文權既未購得，自無支
    付被告追加補償金130萬元之理。詎代書陳又嘉未返還系爭
    本票，反將之交付被告，被告因此向本院聲請本票裁定（11
    1年度票字第227號）欲對原告強制執行。
㈣、然系爭本票附有停止條件，而非「無條件支付」，與本票絕
    對應記載事項牴觸，故系爭本票無效。退步言，即使系爭本
    票有效，然原告僅為廖文權之代理人，非當事人，此觀系爭
    切結書「立協議書人：買方之代理人劉家銘」即明，法律關
    係僅存在於廖文權與被告間，被告對於原告無任何債權債務
    關係存在。被告對原告之本票債權既不存在，自不得持本票
    裁定為執行名義對原告聲請強制執行。
㈤、被告雖提出兩造間110年3月23日上午對話錄音譯文，辯稱原
    告承諾不論何人購得系爭土地均會給付追加補償金。然而，
    系爭切結書及系爭本票早於110年2月9日已簽立完成，當時
    原告並未如此承諾，證人陳又嘉亦證述：110年2月9日簽約
    當天，我沒有聽到原告說無論哪個建商買到都會付追加補償
    金（卷第163頁）即明。　　
㈥、並聲明：⑴確認被告持有原告於110年2月9日簽發、票面金額1
    30萬元及自110年8月1日起至清償日止，按年息6%計算之利
    息之本票，對原告之債權不存在。⑵被告不得持本院111年度
    票字第227號民事裁定為執行名義對原告聲請強制執行。⑶訴
    訟費用由被告負擔。
二、被告則答辯以：
㈠、緣於109年間，系爭土地地主祭祀公業法人新竹縣林同興對佃
    農3人提起拆屋還地等訴訟（案號：109年度重訴字第34號，
    下稱本案訴訟），本案訴訟期間，原告提示名片對被告及胞
    弟鄭裕華表示其為華克土地開發公司人員（卷第53頁），介
    入協調如何終止耕地租約及如何補償佃農等事宜。
㈡、原告邀約被告及胞弟至陳又嘉地政士事務所商談，原告稱地
    主最多只願意給付補償金4,250萬元給佃農3人，然被告及胞
    弟希望每人能再多130萬元，原告為促使本案訴訟於110年3
    月23日庭期能順利和解，遂同意自掏腰包支付追加補償金各
    130萬元，且要求保密不得對外宣揚。兩造遂於110年2月9日
    簽署系爭切結書，原告同時簽發系爭本票作為擔保。原告為
    確保本案訴訟順利和解，猶於110年3月23日上午特意致電被
    告，督促被告於該日下午庭期一定要簽下去（指和解筆錄）
    ，伊保證不管是不是買到土地，都會支付130萬元等語，此
    有對話錄音及譯文可證（卷第53、129-132頁）。 因有原告
    之承諾，故被告方於110年3月23日與祭祀公業法人新竹縣林
    同興成立訴訟上和解，和解成立內容即如【附件二】所示（
    卷第101-103頁）。
㈢、被告業已履行本案訴訟和解內容全部義務及系爭切結書全部
    義務，詎料原告反口不認拒絕給付追加補償金。兩造簽署系
    爭切結書時，系爭土地尚未清理整合完畢，被告從未聽聞有
    「買方」或「廖文權」此一姓名，原告未曾表示其代理買方
    ，而是全程以自己名義與被告協商，被告不懂亦未注意到系
    爭切結書是寫「買方之代理人劉家銘」，只注意最後簽名欄
    是原告親簽自己的名字，且是原告簽發系爭本票。事實上，
    終止三七五租約之補償金本即與未來之買方無關，被告何需
    與未來且未知的買方「終止三七五租約補償和解」。
㈣、系爭本票並未限定原告之買方購得系爭土地，原告方須給付
    追加補償金130萬元。又系爭切結書為原告自行撰擬提出，
    對其自身有利且重要之條件理應載明，然實際上系爭切結書
    全無記載此等條件。而填寫系爭文字之人即證人陳又嘉地政
    士已證述：系爭文字只是一個付款的時間點而已等語（卷第
    170頁），可見並非系爭本票生效之條件。反之，原告於電
    話中向被告強調不論何建商買到伊都會付260萬元（被告及
    胞弟各130萬元）。可見原告之主張為臨訟卸責之詞。並答
    辯聲明：⑴原告之訴駁回。⑵訴訟費用由原告負擔。
三、本院之判斷：
㈠、兩造於110年2月9日簽署系爭切結書、原告同日簽發系爭本票
    作為擔保；兩造於110年3月23日上午有如譯文所示之對話內
    容；被告於110年3月23日下午與地主祭祀公業法人新竹縣林
    同興就本案訴訟達成和解等情，為兩造不爭執，並有系爭切
    結書、系爭本票、對話譯文、和解筆錄在卷可稽（卷第17-1
    9、101-103、129-132頁），是此部分事實應堪先予認定。
㈡、至原告主張系爭本票無效、系爭切結書之效力僅存在於訴外
    人廖文權與被告間等語，則為被告所否認，並以前詞置辯。
    是本件爭點厥為：系爭文字對於系爭本票之法律意義為何？
    系爭本票所擔保之債權是否存在？若存在，則債權存在於何
    人之間？
㈢、按「稱本票者，謂發票人簽發一定之金額，於指定之到期日
    ，由自己無條件支付與受款人或執票人之票據。」「在票據
    上簽名者，依票上所載文義負責。」「代理人未載明為本人
    代理之旨而簽名於票據者，應自負票據上之責任。」「票據
    上記載本法所不規定之事項者，不生票據上之效力。」票據
    法第3條、第5條第1項、第9條、第12條定有明文。再按「本
    票應記載左列事項，由發票人簽名：一、表明其為本票之文
    字。二、一定之金額。三、受款人之姓名或商號。四、無條
    件擔任支付。五、發票地。六、發票年、月、日。七、付款
    地。八、到期日。」票據法第120條第1項就本票之應記載事
    項亦規定甚明。而未載到期日者，視為見票即付，同條第2
    項可資參照。經查：
　⒈系爭本票經原告親自簽名及蓋章，除到期日之年月日空白外
    ，應載事項一至七均已記載明確。至於到期日，原告主張系
    爭本票正面所載系爭文字為停止條件；被告抗辯到期日未記
    載，視為見票即付，系爭文字則應視為無記載；證人陳又嘉
    則證述系爭文字是支付票款時間點。
　⒉本院觀諸系爭切結書全文：
　⑴切結書標題開宗明義為 「終止三七五租約補償和解」「茲新
    竹縣竹北市私有耕地租約溪州字第127號，今租佃農雙方就
    終止三七五租約共同協議條件如下」，可見系爭切結書旨在
    處理終止租約之事，而非處理土地買賣之事。
　⑵切結書約定佃農之義務為收到地主給付4,250萬元後，於3日
    內至竹北市公所及地政事務所辦理終止租約登記，及於4個
    月內搬遷及將地上物拆除清運乾淨點交土地予地主，別無其
    他義務。
　⑶原告義務則為給付追加補償金130萬元，及負擔地上物拆除及
    清運費用，別無其他前提或條件。
　⑷是以，系爭切結書課以兩造雙方之義務，僅與終止租約有關
    ，而與土地買賣無關。系爭本票是為擔保原告履行系爭切結
    書義務而簽發，同理，系爭本票所擔保之債權，自應僅與終
    止租約有關，而與土地買賣無關。以此推認，系爭文字之謂
    「產權移轉完成」，只可能是終止租約登記以及騰空點交土
    地，而非土地買賣之所有權移轉登記。
　⒊對於佃農而言，所關心者乃補償金之多寡及確保取得，至於
    地主收回系爭土地作何用途或售予何人，既非佃農所能置喙
    ，被告自不可能將自身領取補償金之權利懸之於第三人不確
    定因素。況依證人陳又嘉地政士證述：原告沒有說他代理誰
    來簽約，原告從頭到尾都用他自己名義在簽，我之所以寫系
    爭文字，是因為不曉得票款什麼時候付，當下他們就說否則
    就移轉完成3日內付，但沒有限定移轉給誰才要付，當下沒
    有想到會不會有買不買得到的問題，也沒有想到誰過戶給誰
    的問題，原告主觀上的想法並沒有讓被告知道，當場都沒有
    提到這個問題等語（卷第161、163-164、170-171頁），益
    見兩造根本沒有討論原告所代理之買方是何人、買賣進度如
    何、可能買得之機率若干、若未買得如何處理善後等重要事
    項，可見雙方並未達成以廖文權取得系爭土地所有權移轉登
    記為系爭本票停止條件之意思表示合意，原告據此主張系爭
    本票無效，自無可取。
　⒋至於證人陳又嘉證述其認為系爭文字是系爭本票之付款時間
    點乙節，與兩造之意思俱不相同，自不能以契約外第三人之
    意思取代當事人之意思。是以，系爭文字既為票據法所不規
    定之事項，不生票據上效力。準此，系爭本票未載到期日，
    應為見票即付，原告應依票上所載文義負責。　　
　⒌原告固又主張其於系爭切結書之「稱謂」為「買方之代理人
    劉家銘」。惟按，原告身為仲介業者，依民法第575條隱名
    居間規定「當事人之一方，指定居間人不得以其姓名或商號
    告知相對人者，居間人有不告知之義務。居間人不以當事人
    一方之姓名或商號告知相對人時，應就該方當事人由契約所
    生之義務，自己負履行之責，並得為其受領給付。」是以，
    原告於系爭切結書既未告知被告「買方」為何人，且以自己
    姓名簽署於「立協議書人」欄位處，原告應就系爭切結書自
    負履行之責。
㈣、綜上，系爭本票確為原告所簽發，並未附有以廖文權取得系
    爭土地所有權移轉登記為付款條件，被告亦已舉證證明其取
    得系爭本票之原因關係存在，既被告向原告提示請求付款未
    獲兌付，則被告執系爭本票裁定向本院聲請強制執行，於法
    有據。從而，原告提起本件訴訟，請求本院確認被告持有系
    爭本票債權不存在及命被告不得以系爭本票裁定為執行名義
    對原告為強制執行，均為無理由，均應予駁回。
四、本件判決基礎已臻明確，兩造其餘攻擊防禦方法及訴訟資料
    ，核與判決結果不生影響，爰不一一論述。
五、訴訟費用負擔之依據：民事訴訟法第78條。　
中　　華　　民　　國　　111 　年　　11　　月　　22　　日
                  民事第二庭    法　官　陳麗芬
以上正本係照原本作成。
如對本判決上訴，須於判決送達後20日內向本院提出上訴狀。如
委任律師提起上訴者，應一併繳納上訴審裁判費。
中　　華　　民　　國　　111 　年　　11　　月　　23　　日
                                書記官　曾煜智
附件一：系爭切結書、系爭本票影本各1份（即卷第17-19頁）。
附件二：本案訴訟110年3月23日和解筆錄影本1份（即卷第101-    103頁）。